臺灣高等法院刑事裁定
110年度抗字第757號
抗  告  人  
即  被  告  林仕文




上列抗告人因違反毒品危害防制條例案件，不服臺灣新北地方法
院中華民國110年4月19日裁定（109年度審訴字第1416號），提
起抗告，本院裁定如下：
    主  文
抗告駁回。
    理  由
一、原裁定意旨略以：抗告人即被告(下稱抗告人)甲○○因施用毒
    品案件，經檢察官提起公訴，因其行為後，毒品危害防制條
    例第20條、第23條第2項於民國109年1月15日修正公布，且
    新增第35條之1過渡規定，法院應依新法規定處理，依職權
    為觀察、勒戒或強制戒治之裁定，嗣受觀察、勒戒人無繼續
    施用傾向或強制戒治強制戒治期滿後，再為免刑之判決。抗
    告人本件施用第一、二級毒品犯行，前經原審以109年度審
    訴字第1416號裁定令入勒戒處所觀察、勒戒，執行後經法務
    部○○○○○○○○附設勒戒處所評估後，認抗告人仍有繼續施用毒
    品傾向，此有裁定、法務部○○○○○○○○110年4月13日新戒所衛
    字第11007008750 號函所出具之有無繼續施用毒品傾向證明
    書及有無繼續施用毒品傾向評估標準紀錄表附卷可佐。足見
    抗告人確有繼續施用毒品之傾向，依修正後上開規定，自應
    由法院依職權裁定令抗告人入戒治處所強制戒治，其期間為
    6個月以上，至無繼續強制戒治之必要為止，但最長不得逾1
    年等語。
二、抗告意旨略以：法務部及衛生福利部為因應而變更適用觀察
    勒戒處遇對像、標準及頻率，修正「有無繼續施用毒品傾向
    評估標準」，然就評分項目單就前科紀錄有所調整，而其餘
    評分計算項目仍沿用舊式計算，明顯違反大法官釋字第775
    號解釋意旨，及此次修法寬厚之政策、措施與立法目的。有
    無令入戒治所之評估標準與有無繼續施用毒品之傾向關聯性
    不大，僅依心理醫生主觀、臆測之評估方式認定，有違經驗
    法則，原強制戒治之裁定，未依修法內容做目的性及合憲性
    解釋，對被告權益影響甚大，為此請求撤銷原裁定，讓被告
    早日返回家庭，照料陪伴就醫化療父親等語。
三、按毒品危害防制條例於109年1月15日由總統公布，並於公布
    後6個月即109年7月15日施行，且同條例第35條之1第2款並
    規定，施行前犯第10條之罪之案件，於修正施行後「審判中
    之案件，由法院或少年法院（地方法院少年法庭）依修正後
    規定處理；依修正後規定應為不起訴處分或不付審理之裁定
    者，法院或少年法院（地方法院少年法庭）應為免刑之判決
    或不付審理之裁定。」又觀察、勒戒後，檢察官或少年法院
    （地方法院少年法庭）依據勒戒處所之陳報，認受觀察、勒
    戒人有繼續施用毒品傾向者，法院得依檢察官聲請裁定或由
    少年法院（地方法院少年法庭）裁定令入戒治處所強制戒治
    ，其期間為6個月以上，至無繼續強制戒治之必要為止，但
    最長不得逾1年。依前項規定為觀察、勒戒或強制戒治執行
    完畢釋放後，3年後再犯第10條之罪者，適用前2項之規定，
    毒品危害防制條例第20條第2項、第3項定有明文。次按有無
    繼續施用毒品傾向之評估標準，並非完全以受勒戒人勒戒後
    之結果為準，勒戒前之各種情況，仍應作為評估之依據。依
    勒戒處所評分說明手冊規定，係以前科紀錄與行為表現、臨
    床評估、社會穩定度，三項合併計算分數，每一大項皆有靜
    態因子與動態因子。而關於有無繼續施用毒品傾向之評估標
    準，法務部因應毒品危害防制條例之修正及109年11月18日
    最高法院刑事大法庭109年度台上大字第3826號裁定意旨，
    業於110年3月26日以法矯字第11006001760號函修正頒布「
    有無繼續施用毒品傾向評估標準紀錄表」、「有無繼續施用
    毒品傾向評估標準評分說明手冊」，上開評分說明手冊載明
    判定之原則：「受觀察勒戒人入所後，經過2週時間的觀察
    、勒戒，由處所及醫療人員依據其各項紀錄、資料及觀察勒
    戒期間之行為表現，加以評分。在勒戒人入所4至6週後，可
    再做一次評估以做必要之評分修正。每一大項皆有靜態因子
    與動態因子。先以靜態因子分數評分，靜態因子分數總分在
    60分（含）以上為『有繼續施用毒品傾向』；60分以下，與動
    態因子分數相加，如果總分在60分（含）以上，為『有繼續
    施用毒品傾向』」，又評估標準紀錄表及說明手冊中「前科
    紀錄與行為表現」之第1題及第3題之計分方式修正如下(餘
    無修正)：㈠第1項「毒品犯罪相關司法紀錄」：計分方式修
    正為每筆(次)5分，總分上限為10分；㈡第3項「其他犯罪相
    關紀錄」：計分方式修正為每筆(次)2分，總分上限為10分
    。是被告有無「繼續施用毒品傾向」，係依具體個案之臨床
    實務及相關事證等情綜合判定，有其相當之專業依據及標準
    ，且涉及專門醫學，又衡酌強制戒治之目的，係為協助施用
    毒品者戒斷毒品之心癮及身癮所為之一種保安處分類型，而
    該評估標準係將與判斷有無繼續施用傾向之相關因素加以列
    舉及量化，適用於每一位受觀察、勒戒處分之人，具一致性
    、普遍性、客觀性，以利執法者判定受勒戒人有無繼續施用
    毒品傾向，倘其評估由形式上觀察，無擅斷或濫權等明顯不
    當情事，法院應予尊重。　
四、經查：抗告人經原審法院於109年8月19日以109年度審訴字
    第1416號裁定送法務部○○○○○○○○附設勒戒處所執行觀察、勒
    戒，被告於執行觀察、勒戒期間，前於110年4月13日經法務
    部○○○○○○○○附設勒戒所依據法務部於110年3月26日修正之評
    估標準重新評定之結果，其⒈前科紀錄與行為表現部分合計
    為21分：⑴毒品犯罪相關司法紀錄「有，10筆」，每筆5分，
    總分上限為10分，故計為10分；⑵首次毒品犯罪年齡為「21
    歲至30歲」計5分；⑶其他犯罪相關紀錄「有，3筆」，每筆2
    分，總分上限10分，故計6分；⑷入所時尿液毒品檢驗為「無
    藥物反應」及所內行為表現均為0分；⒉臨床評估部分合計為
    36分：⑴多重毒品濫用為「有，海洛因、安非他命」計10分(
    總分上限為10分)；⑵合法物質濫用為「有，種類：菸」計2
    分(每種為2分，總分上限為6分)；⑶使用方式為「有注射使
    用」計10分；⑷使用年數為「超過1年」計10分；⑸精神疾病
    共病（含反社會人格）為「無」計0分；⑹臨床綜合評估（含
    病識感、動機、態度、就醫意願，計為4分）；⒊社會穩定度
    部分合計為5分：⑴工作：為「全職工作-帆布搭設」計0分；
    ⑵家庭：家人藥物濫用為「無」計0分；⑶入所後家人是否訪
    視為「無」計5分，出所後是否與家人同住為「是」計0分。
    以上⒈至⒊計分經法務部於110年3月26日修正評估標準後，合
    計總分為62分（靜態因子53分，動態因子9分），是依上開
    評估標準，被告總分已逾60分，而應評定為「有繼續施用毒
    品傾向」，有法務部○○○○○○○○110年4月13日「有無繼續施用
    毒品傾向證明書」及「有無繼續施用毒品傾向評估標準紀錄
    表」在卷為憑(見原審卷第111至113頁)。是新修正之「有無
    繼續施用毒品傾向評估標準」既係法務部邀集專家學者暨相
    關機關研商後修正完竣，以因應本次毒品危害防制條例之修
    法意旨，且為一般受觀察勒戒處分人均一體適用，並無恣意
    、濫權情事，本院就此專業判斷自應尊重。而且依照評分說
    明手冊載明判定之原則，上述評估係該所相關專業知識經驗
    人士，於抗告人受觀察、勒戒期間，依其本職學識評估抗告
    人之前科紀錄與行為表現、臨床評估、社會穩定度等因子所
    為之綜合判斷，經科學驗證所得之結論，足徵上開證明書及
    評估標準紀錄表，係綜合個案之臨床實務及具體事證為評分
    ，以判定抗告人有繼續施用毒品傾向，自形式上觀察，並無
    擅斷或濫權等明顯不當之情事，自得資為判斷抗告人有無繼
    續施用毒品傾向之證明。是自上開評定之評分結果觀之，抗
    告人確有繼續施用毒品之傾向，而達應施以強制戒治之標準
    ，自有依法再施以強制戒治以降低其再次施用毒品之危險性
    之必要。抗告人辯稱有無令入戒治所之評估標準與有無繼續
    施用毒品之傾向關聯性不大，僅依心理醫生主觀、臆測之評
    估方式，有違經驗法則，對於強治戒治之裁定，未依修法內
    容做「目的性」及「合憲性」解釋處理云云，並無理由。至
    抗告人之家庭狀況為何，與其是否令入強制戒治處所戒治之
    判斷無涉，且均非可免予強制戒治執行之法定事由，附予敘
    明。
五、綜上所述，原審依毒品危害防制條例第20條第2項後段、第3
    5條之1第2款之規定，裁定抗告人令入戒治處所施以強制戒
    治，其期間為6個月以上，至無繼續強制戒治之必要為止，
    但最長不得逾1年，經核並無不合。抗告意旨徒以前詞指摘
    原裁定不當，請求撤銷原裁定，為無理由，應予駁回。　　
據上論斷，應依刑事訴訟法第412條，裁定如主文。　
中　　華　　民　　國　　110 　年　　5 　　月　　10　　日
                  刑事第十一庭  審判長法　官  周煙平
                                      法　官  連育群
                                      法  官  陳俞伶
以上正本證明與原本無異。
不得再抗告。
                                      書記官  吳碧玲
中　　華　　民　　國　　110 　年　　5 　　月　　10　　日